【裁判字號】    95,重上更(一),105
【裁判日期】    950927
【裁判案由】    所有權移轉登記等
【裁判全文】
臺灣高等法院民事判決             95年度重上更(一)字第105號
上  訴  人  乙○○
訴訟代理人  沈宏裕律師
            陳宏瑄律師
被上訴  人  甲○○
上列當事人間所有權移轉登記事件，上訴人對於中華民國92年 7
月31日臺灣桃園地方法院92年度重上字第526號 第一審判決提起
上訴，經最高法院發回更審，本院於95年9 月13日言詞辯論終結
，判決如下：
    主  文
原判決廢棄。
被上訴人應將坐落桃園縣大溪鎮○○○段三九二地號土地、面積
二０三０八平方公尺、應有部分五分之一，及同段三九三地號土
地、面積二四七平方公尺、應有部分五分之一，以桃園大溪地政
事務所登記日期九十年二月十五日，登記原因為判決回復所有權
之登記，予以塗銷。
第一、二審及發回前第三審訴訟費用，由被上訴人負擔。
    事實及理由
一、上訴人起訴主張：被上訴人於民國74年2月18 日與伊簽訂不
    動產買賣契約，將被上訴人所有坐落桃園縣大溪鎮○○○段
    392地號（面積20,308平方公尺）、同段393地號（面積 247
    平方公尺）2筆土地之應有部分1/5（下稱系爭土地），均出
    售予伊，被上訴人已收受價金，其後將土地所有權於74 年4
    月12日辦理移轉登記予伊，僅移轉原因登記為贈與，且予伊
    耕作迄今。詎被上訴人與訴外人郭竹寬勾串，由訴外人郭竹
    寬以詐害債權為由，向原審法院提起撤銷詐害行為之訴，經
    原審法院74年度訴字第3200號判決：兩造贈與行為應予撤銷
    ，74年4月12 日所為所有權移轉登記應予塗銷，且確定在案
    。惟訴外人郭竹寬並未持上開確定判決書辦理塗銷所有權移
    轉登記，被上訴人非權利人，卻於90年2月14 日持上開判決
    書向桃園縣大溪地政事務所辦理不動產回復所有權登記，翌
    日登記完竣，距上開確定判決已逾15年，被上訴人自行辦理
    塗銷所有權移轉登記之行為，係侵害伊權利，為侵權行為。
    被上訴人非上開判決之原告，無權持上開判決書辦理塗銷所
    有權移轉登記，竟無法律上原因，受有回復所有權之利益。
    (一)先位部分：依民法第767條、第184條第1項前段、第179條
      條等法律規定，聲明：被上訴人應將系爭土地之判決回復
      所有權之登記，予以塗銷。
    (二)備位部分：若伊先位主張無理由，則因兩造既有簽訂買賣
      契約，雖被上訴人曾將系爭土地移轉登記予伊，因已遭被
      上訴人持上開判決書塗銷移轉登記，被上訴人依原買賣關
      係仍有再移轉予伊之義務，爰依買賣契約，請求被上訴人
      將系爭2 筆土地辦理所有權移轉登記予伊。伊未收受上開
      確定判決書，被上訴人無權收受，竟又故意不交付伊，因
      而受有取得土地所有權之利益，致伊受有損害，另依侵權
      行為及不當得利之法律關係，聲明：被上訴人應將系爭土
      地辦理所有權移轉登記予伊等情。
    原審駁回上訴人之請求。
二、上訴人於本審聲明：(一)先位聲明：1.原判決廢棄。2.被上訴
    人應將系爭土地，以桃園大溪地政事務所登記日期90年2 月
    15日，登記原因為判決回復所有權之登記，予以塗銷。(二)備
    位聲明：1.原判決廢棄。2.被上訴人應將系爭土地辦理所有
    權移轉登記予上訴人。
    被上訴人則以：兩造並未成立買賣契約，上訴人提出之不動
    產買賣契約上伊之印章雖真正，惟非伊所蓋。上訴人之移轉
    登記請求權，已罹於15年消滅時效。伊並未代上訴人收受上
    開確定判決書。上訴人提起本件訴訟之同時，另向桃園縣政
    府提起訴願遭駁回，其後提起行政訴訟，亦經台北高等行政
    法院91年度訴字第3758號、最高行政法院94年度判字第1082
    號判決駁回其訴確定，可知：上訴人並非權利人，不得為本
    件請求等語抗辯，聲明：駁回上訴。
三、兩造不爭執之事實：
    系爭土地原為被上訴人所有，於74年間以贈與為登記原因，
    於74年4月12 日辦妥所有權移轉登記予上訴人。嗣訴外人郭
    竹寬（原告）提起撤銷詐害行為之訴，經原審法院以74年訴
    字第3200號民事判決（下稱前案確定判決）諭知：(一)兩造於
    74 年3月12日就系爭土地所為贈與行為應予撤銷。(二)被告乙
    ○○應將系爭土地於74 年4月11日經桃園縣大溪地政事務所
    ，以74溪字第2363號收件，74年4月12 日所為所有權移轉登
    記予以塗銷。(三)原告（郭竹寬）其餘之訴駁回，並於74年11
    月11日判決確定。其後，被上訴人於90年2 月14日持上開確
    定判決書，向桃園大溪地政事務所辦理塗銷所有權移轉登記
    ，嗣翌日（90年2 月15日）辦妥塗銷登記（登記原因為判決
    回復所有權）。桃園縣大溪地政事務爰於90年3 月30日以90
    溪地一字第90003567號發函予上訴人：上訴人原持有系爭土
    地之權利書狀業依土地登記規則第60條規定公告作廢等情，
    有桃園縣大溪地政事務所函、前案確定判決書及系爭土地之
    登記謄本在卷可稽（原審卷第10－22頁）。
四、本件重要爭點在於：被上訴人持前案確定判決，向桃園縣大
    溪地政事務所塗銷系爭土地之不動產所有權移轉登記，有無
    侵害上訴人之所有權？
  (一)按民法第244 條所定之撤銷權，係以保全債權人自己之債權
    為目的，債權人獲得勝訴確定判決後，僅該債權人得主張該
    確定判決之效力。若該債權人不主張該勝訴確定判決之效力
    ，債務人非債權人，除另行取得執行名義外，並無依該確定
    判決請求撤銷前與第三人所為移轉登記之權利。
  (二)查被上訴人之債權人即訴外人郭竹寬起訴主張：兩造間於74
    年3月12 日就系爭土地之贈與（無償）行為，就系爭土地所
    為之所有權移轉登記，有害及其債權，爰依民法第244條第1
    項規定提起撤銷之訴，業經前案確定判決諭知：(一)兩造於74
    年3月12 日就系爭土地所為贈與行為應予撤銷。(二)被告乙○
    ○應將系爭土地於74 年4月11日經桃園縣大溪地政事務所，
    以74溪字第2363 號收件，74年4月12日所為所有權移轉登記
    予以塗銷。(三)原告（郭竹寬）其餘之訴駁回。是依上開確定
    判決之主文，僅有訴外人郭竹寬得主張上開勝訴確定判決（
    主文第二項）之效力，被上訴人非債權人身分，自不得持該
    確定判決主張權利；而主文第二項諭知之履行義務人為上訴
    人，被上訴人非履行義務人，無自行依該確定判決內容履行
    義務之作為義務甚明。
  (三)前案確定判決之原告（債權人）郭竹寬迄今並未實行前案確
    定判決主文第二項之權利，則系爭土地之所有權移轉登記仍
    為有效，所有權人仍為上訴人。被上訴人既非得主張前案勝
    訴確定判決效力之債權人，又非主文諭知之履行義務人，竟
    持前案確定判決塗銷系爭土地之所有權移轉登記，而將系爭
    土地之所有權回復登記成為自己所有，有土地登記謄本足憑
    （原審卷第20頁），因土地登記事宜有公示之效力，等同於
    使上訴人喪失所有權人之身分，則被上訴人持前案確定判決
    向地政事務所辦理塗銷所有權移轉登記，係侵害上訴人之所
    有權。
  (四)雖被上訴人抗辯：兩造間並未成立買賣契約，亦未成立贈與
    契約，上訴人非所有權人云云（本院重上卷(二)第47頁）。惟
    查：被上訴人對卷附上訴人提出之兩造74年2月18 日買賣契
    約（原審卷第9頁）上印章之真正未予爭執（原審卷第23 頁
    ），僅辯稱：印章遭盜用，惟並未舉出任何證據，自難採信
    。本院參酌：被上訴人於前案確定判決訴訟中陳述：伊以前
    向上訴人借款，所以才將土地移轉登記予上訴人，業據該判
    決理由欄一載明（原審卷第14頁）。再參證人即辦理所有權
    移轉登記事宜之代書施淑蓮證稱：系爭土地之移轉登記係由
    伊辦理，惟未見過上訴人提出之買賣契約書，當初係兩造當
    事人本人一起來，因被上訴人欠上訴人錢，願將系爭土地移
    轉登記予上訴人，而上訴人農地面積未達取得自耕能力證明
    標準，故經過兩造同意以贈與方式辦理移轉登記；土地登記
    聲請書上被上訴人之印文與印鑑證明之印文相符等語（本院
    重上卷(一)第76-78頁）。 另上訴人代理人亦自承：可能是為
    節稅，故改以贈與方式辦理（本院重上卷(二)第47頁）。輔以
    74 年4月10日本件土地登記申請書所載：登記原因為贈與，
    原因發生日期為74年3月12日等情（本院重上卷(一)第81-84頁
    ）。綜上堪認：兩造間原有債務關係，被上訴人因而願將系
    爭土地移轉予上訴人，以供抵償債務；惟其後因自耕能力面
    積之限制或節稅之考量，而未以買賣方式辦理，經雙方同意
    改以贈與方式辦理所有權移轉登記。即雙方同意變更債之內
    容，更改以贈與契約辦理所有權移轉登記，則被上訴人否認
    兩造間有契約關係，伊因而移轉系爭土地所有權予上訴人，
    上訴人並非真正所有權人等節，自非實在，無足採信。
  (五)上訴人針對桃園大溪地政事務所就系爭土地所為之回復所有
    權登記提起訴願已遭駁回，嗣並提起行政訴訟請求桃園縣大
    溪地政事務所將系爭土地上之回復所有權登記應予塗銷，固
    經台北高等行政法院、最高行政法院駁回確定在案（本院卷
    第20-29 頁），核係上訴人對桃園大溪地政事務所之請求，
    與本件無涉，不生任何影響，併此敘明。
  (六)依上所陳，被上訴人依兩造間合意變更之贈與契約，辦理系
    爭土地所有權移轉登記予上訴人，上訴人為真正所有權人。
    得主張前案勝訴確定判決之人僅有債權人（郭竹寬），前案
    確定判決諭知之履行義務人為上訴人，被上訴人並無持前案
    確定判決請求撤銷其與上訴人就系爭土地所為移轉登記之權
    利及義務。且被上訴人至本件訴訟事實審言詞辯論終結前，
    並未向上訴人提起任何民事訴訟對上訴人取得任何執行名義
    ，業據其陳明在卷（本院卷第31頁），竟於90年2 月14日持
    前案確定判決向桃園大漢地政事務所聲請辦理塗銷系爭土地
    之所有權移轉登記（90年2 月15日辦妥登記），將系爭土地
    之所有權回復登記成為自己所有，妨害上訴人之所有權，則
    上訴人先位主張：依民法第767條規定， 請求被上訴人將系
    爭土地90年2 月15日以登記原因為判決回復所有權之登記予
    以塗銷，為有理由，應予准許。
五、綜上所述，上訴人依民法第767 條規定，請求被上訴人應將
    系爭土地以桃園大溪地政事務所登記日期90年2月15 日，登
    記原因為判決回復所有權之登記，予以塗銷，為有理由，應
    予准許。
    上訴人之先位之訴中，基於民法第767 條規定，為有理由，
    已如上述，則其另基於選擇訴之合併型態，依民法第184 條
    第1項前段、第179條等規定，及備位之訴基於買賣關係、侵
    權行為及不當得利等法律關係所為請求，即無再予審酌及論
    列之必要。
    原審為上訴人敗訴之判決，尚有未洽。上訴意旨指摘原判決
    不當，求予廢棄改判，為有理由，爰由本院予以廢棄改判如
    主文第二項所示。
六、據上論結：本件上訴為有理由，依民事訴訟法第450 條、第
    78條，判決如主文。
中    華    民    國    95    年    9    月     27    日
                  民事第一庭
                      審判長法  官  張耀彩
                            法  官  盧彥如
                            法  官  林金吾
正本係照原本作成。
如不服本判決，應於收受送達後20日內向本院提出上訴書狀，其
未表明上訴理由者，應於提出上訴後20日內向本院補提理由書狀
（均須按他造當事人之人數附繕本）上訴時應提出委任律師或具
有律師資格之人之委任狀；委任有律師資格者，另應附具律師資
格證書及釋明委任人與受任人有民事訴訟法第466條之1第1項但
書或第2項（詳附註）所定關係之釋明文書影本。
中    華    民    國    95    年    9     月    27    日
                            書記官  張淑芳
附註：
民事訴訟法第466條之1（第1項、第2項）：
對於第二審判決上訴，上訴人應委任律師為訴訟代理人。但上訴
人或其他法定代理人具有律師資格者，不在此限。
上訴人之配偶、三親等內之血親、二親等內之姻親，或上訴人為
法人、中央或地方機關時，其所屬專任人員具有律師資格並經法
院認為適當者，亦得為第三審訴訟代理人。


司法院資訊處製作；財團法人民間司法改革基金會備份。
